ACORDAO-COMPLETO-2429315

ACÓRDÃO 2907/2020 ATA 41/2020 - PLENÁRIO

VISTOS, relatados e discutidos estes autos de tomada de contas especial, instaurada em razão da concessão irregular de benefícios previdenciários,
ACORDAM os Ministros do Tribunal de Contas da União, reunidos em sessão do Plenário, ante as razões expostas pelo Relator em:
9.1.	julgar irregulares, nos termos dos arts. 1º, inciso I, 16, inciso III, alíneas "c" e "d", da Lei 8.443/1992, c/c os arts. 19 e 23, inciso III, da mesma lei, as contas do Sr. Vilson Roberto do Amaral (CPF: XXX.755.248-XX) , condenando-o ao pagamento das importâncias a seguir especificadas, atualizadas monetariamente e acrescidas dos juros de mora, calculadas a partir das datas discriminadas até a data da efetiva quitação do débito, fixando-lhe o prazo de quinze dias, para que comprove, perante o Tribunal, o recolhimento das referidas quantias aos cofres do Instituto Nacional do Seguro Social, nos termos do art. 23, inciso III, alínea "a", da citada lei, c/c o art. 214, inciso III, alínea "a", do Regimento Interno do TCU.  
	Débitos relacionados ao responsável Vilson Roberto do Amaral (CPF: XXX.755.248-XX) :
	Data de ocorrência
	Valor histórico (R$) 

	29/8/2000
	132,82

	11/9/2000
	1.328,25

	17/10/2000
	1.328,25

	6/12/2000
	1.328,25

	7/11/2000
	1.328,25

	6/12/2000
	553,43

	8/1/2001
	1.328,25

	6/2/2001
	1.328,25

	6/3/2001
	1.328,25

	5/4/2001
	1.328,25

	7/5/2001
	1.328,25

	7/6/2001
	1.328,25

	6/7/2001
	1.430,00

	6/8/2001
	1.430,00

	6/9/2001
	1.430,00

	8/10/2001
	1.430,00

	7/11/2001
	1.430,00

	11/12/2001
	1.430,00

	11/12/2001
	1.430,00

	7/1/2002
	1.430,00

	6/2/2002
	1.430,00

	6/3/2002
	1.430,00

	5/4/2002
	1.430,00

	7/5/2002
	1.430,00

	6/6/2002
	1.430,00

	5/7/2002
	1.561,56

	6/8/2002
	1.561,56

	6/9/2002
	1.561,56

	9/10/2002
	1.561,56

	6/11/2002
	1.561,56

	6/12/2002
	1.561,56

	6/12/2002
	1.561,56

	7/1/2003
	1.561,56

	6/2/2003
	1.561,56

	7/3/2003
	1.561,56

	4/4/2003
	1.561,56

	7/5/2003
	1.561,56

	5/6/2003
	1.561,56

	4/7/2003
	1.869,34

	6/8/2003
	1.869,34

	4/9/2003
	1.869,34

	6/10/2003
	1.869,34

	6/11/2003
	1.869,34

	4/12/2003
	1.869,34

	4/12/2003
	1.869,34

	7/1/2004
	1.869,34

	5/2/2004
	1.869,34

	4/3/2004
	1.869,34

	6/4/2004
	1.869,34

	6/5/2004
	1.869,34

	4/6/2004
	1.954,02

	6/7/2004
	1.954,02

	5/8/2004
	1.954,02

	6/9/2004
	1.954,02

	6/10/2004
	1.954,02

	5/11/2004
	1.954,02

	6/12/2004
	1.954,02

	6/12/2004
	1.954,02

	6/1/2005
	1.954,02

	4/2/2005
	1.954,02

	4/3/2005
	1.954,02

	6/4/2005
	1.954,02

	5/5/2005
	1.954,02

	6/6/2005
	2.078,19

	6/7/2005
	2.078,19

	4/8/2005
	2.078,19

	6/9/2005
	2.078,19

	6/10/2005
	2.078,19

	7/11/2005
	2.078,19

	6/12/2005
	2.078,19

	6/12/2005
	2.078,19

	5/1/2006
	2.078,19

	6/2/2006
	2.078,19

	6/3/2006
	2.078,19

	6/4/2006
	2.078,19

	5/5/2006
	2.182,09

	6/6/2006
	2.182,09

	6/7/2006
	2.182,09

	4/8/2006
	2.182,09

	6/9/2006
	2.182,09

	6/9/2006
	1.091,04

	5/10/2006
	2.182,29

	7/11/2006
	2.182,29

	6/12/2006
	2.182,29

	6/12/2006
	1.091,05

	5/1/2007
	2.182,29

	6/2/2007
	2.182,29

	6/3/2007
	2.182,29

	5/4/2007
	2.182,29

	7/5/2007
	2.254,30

	6/6/2007
	2.254,30

	5/7/2007
	2.254,30

	6/8/2007
	2.254,30

	6/9/2007
	2.254,30

	6/9/2007
	1.127,15

	4/10/2007
	2.254,30

	7/11/2007
	2.254,30

	6/12/2007
	2.254,30

	6/12/2007
	1.127,15

	7/1/2008
	2.254,30

	11/2/2008
	2.254,30

	6/3/2008
	2.254,30

	4/4/2008
	2.367,01

	7/5/2008
	2.367,01

	5/6/2008
	2.367,01

	4/7/2008
	2.367,01

	6/8/2008
	2.367,01

	4/9/2008
	2.367,01

	4/9/2008
	1.183,50

	6/10/2008
	2.367,01

	6/11/2008
	2.367,01

	4/12/2008
	2.367,01

	4/12/2008
	1.183,51

	7/1/2009
	2.367,01

	5/2/2009
	2.367,01

	5/3/2009
	2.507,13

	6/4/2009
	2.507,13

	7/5/2009
	2.507,13

	4/6/2009
	2.507,13

	6/7/2009
	2.507,13

	6/8/2009
	2.507,13

	4/9/2009
	2.507,13

	4/9/2009
	1.253,56

	6/10/2009
	2.507,13

	15/8/2000
	126,55

	11/9/2000
	1.265,58

	4/10/2000
	1.265,58

	5/12/2000
	1.265,58

	6/11/2000
	1.265,58

	5/12/2000
	527,32

	4/1/2001
	1.265,58

	5/2/2001
	1.265,58

	5/3/2001
	1.265,58

	4/4/2001
	1.265,58

	4/5/2001
	1.265,58

	5/6/2001
	1.265,58

	4/7/2001
	1.358,47

	3/8/2001
	1.358,47

	5/9/2001
	1.358,47

	3/10/2001
	1.358,47

	6/11/2001
	1.358,47

	5/12/2001
	1.358,47

	5/12/2001
	1.358,47

	7/1/2002
	1.358,47

	7/2/2002
	1.358,47

	5/3/2002
	1.358,47

	4/4/2002
	1.358,47

	6/5/2002
	1.358,47

	5/6/2002
	1.358,47

	3/7/2002
	1.483,44

	5/8/2002
	1.483,44

	4/9/2002
	1.483,44

	3/10/2002
	1.483,44

	5/11/2002
	1.483,44

	4/12/2002
	1.483,44

	4/12/2002
	1.483,44

	6/1/2003
	1.483,44

	5/2/2003
	1.483,44

	6/3/2003
	1.483,44

	3/4/2003
	1.483,44

	6/5/2003
	1.483,44

	4/6/2003
	1.483,44

	3/7/2003
	1.775,82

	5/8/2003
	1.775,82

	3/9/2003
	1.775,82

	3/10/2003
	1.775,82

	5/11/2003
	1.775,82

	3/12/2003
	1.775,82

	3/12/2003
	1.775,82

	6/1/2004
	1.775,82

	4/2/2004
	1.775,82

	3/3/2004
	1.775,82

	5/4/2004
	1.775,82

	5/5/2004
	1.775,82

	3/6/2004
	1.856,26

	5/7/2004
	1.856,26

	4/8/2004
	1.856,26

	3/9/2004
	1.856,26

	5/10/2004
	1.856,26

	4/11/2004
	1.856,26

	3/12/2004
	1.856,26

	3/12/2004
	1.856,26

	5/1/2005
	1.856,26

	3/2/2005
	1.856,26

	3/3/2005
	1.856,26

	5/4/2005
	1.856,26

	4/5/2005
	1.856,26

	3/6/2005
	1.974,22

	5/7/2005
	1.974,22

	3/8/2005
	1.974,22

	5/9/2005
	1.974,22

	5/10/2005
	1.974,22

	4/11/2005
	1.974,22

	5/12/2005
	1.974,22

	5/12/2005
	1.974,22

	4/1/2006
	1.974,22

	3/2/2006
	1.974,22

	3/3/2006
	1.974,22

	5/4/2006
	1.974,22

	4/5/2006
	2.072,93

	5/6/2006
	2.072,93

	5/7/2006
	2.072,93

	3/8/2006
	2.072,93

	5/9/2006
	2.072,93

	5/9/2006
	1.036,46

	4/10/2006
	2.073,12

	6/11/2006
	2.073,12

	5/12/2006
	2.073,12

	5/12/2006
	1.036,66

	4/1/2007
	2.073,12

	5/2/2007
	2.073,12

	5/3/2007
	2.073,12

	4/4/2007
	2.073,12

	4/5/2007
	2.141,53

	5/6/2007
	2.141,53

	4/7/2007
	2.141,53

	3/8/2007
	2.141,53

	5/9/2007
	2.141,53

	5/9/2007
	1.070,76

	3/10/2007
	2.141,53

	6/11/2007
	2.141,53

	5/12/2007
	2.141,53

	5/12/2007
	1.070,77

	4/1/2008
	2.141,53

	8/2/2008
	2.141,53

	5/3/2008
	2.141,53

	3/4/2008
	2.248,60

	6/5/2008
	2.248,60

	4/6/2008
	2.248,60

	3/7/2008
	2.248,60

	5/8/2008
	2.248,60

	3/9/2008
	2.248,60

	3/9/2008
	1.124,30

	3/10/2008
	2.248,60

	5/11/2008
	2.248,60

	3/12/2008
	2.248,60

	3/12/2008
	1.124,30

	6/1/2009
	2.248,60

	4/2/2009
	2.248,60

	4/3/2009
	2.381,71

	3/4/2009
	2.381,71

	6/5/2009
	2.381,71

	3/6/2009
	2.381,71

	3/7/2009
	2.381,71

	5/8/2009
	2.381,71

	3/9/2009
	2.381,71

	3/9/2009
	1.190,85

	5/10/2009
	2.381,71

	5/11/2009
	2.381,71

	3/12/2009
	2.381,71

	3/12/2009
	1.190,86

	6/1/2010
	2.381,71

	3/2/2010
	2.527,94

	3/3/2010
	2.527,94

	6/4/2010
	2.527,94

	5/5/2010
	2.527,94

	4/6/2010
	2.527,94

	5/7/2010
	2.527,94

	4/8/2010
	2.565,57

	4/8/2010
	225,78

	3/9/2010
	2.565,57

	3/9/2010
	1.282,78

	5/10/2010
	2.565,57

	4/11/2010
	2.565,57

	3/12/2010
	2.565,57

	3/12/2010
	1.282,79

	5/1/2011
	2.565,57

	3/2/2011
	2.730,02

	3/3/2011
	2.730,02

	5/4/2011
	2.730,02

	4/5/2011
	2.730,02

	3/6/2011
	2.730,02

	5/7/2011
	2.730,02

	3/8/2011
	2.730,02

	5/9/2011
	2.731,56

	5/9/2011
	1.365,78

	5/9/2011
	10,78

	5/10/2011
	2.731,56

	4/11/2011
	2.731,56

	5/12/2011
	2.731,56

	5/12/2011
	1.365,78

	4/1/2012
	2.731,56

	3/2/2012
	2.897,63

	5/3/2012
	2.897,63

	4/4/2012
	2.897,63

	4/5/2012
	2.897,63

	5/6/2012
	2.897,63

	4/7/2012
	2.897,63

	3/8/2012
	2.897,63

	5/9/2012
	2.897,63

	5/9/2012
	1.448,81

	3/10/2012
	2.897,63

	6/11/2012
	2.897,63

	5/12/2012
	2.897,63

	5/12/2012
	1.448,82

	4/1/2013
	2.897,63

	5/2/2013
	3.077,28

	5/3/2013
	3.077,28

	3/4/2013
	3.077,28

	6/5/2013
	3.077,28

	5/6/2013
	3.077,28

	3/7/2013
	3.077,28

	30/12/2013
	1.743,79

	30/12/2013
	1.538,64

	30/12/2003
	3.045,34

	30/12/2003
	380,66

	9/1/2004
	1.522,67

	8/3/2004
	1.522,67

	9/2/2004
	1.522,67

	1/4/2004
	1.522,67

	3/5/2004
	1.522,67

	1/6/2004
	1.576,11

	1/7/2004
	1.576,11

	2/8/2004
	1.576,11

	1/9/2004
	1.576,11

	1/10/2004
	1.576,11

	1/11/2004
	1.576,11

	1/12/2004
	1.576,11

	1/12/2004
	1.576,11

	3/1/2005
	1.576,11

	1/2/2005
	1.576,11

	1/3/2005
	1.576,11

	1/4/2005
	1.576,11

	2/5/2005
	1.576,11

	1/6/2005
	1.676,27

	1/7/2005
	1.676,27

	1/8/2005
	1.676,27

	1/9/2005
	1.676,27

	3/10/2005
	1.676,27

	1/11/2005
	1.676,27

	1/12/2005
	1.676,27

	1/12/2005
	1.676,27

	2/1/2006
	1.676,27

	1/2/2006
	1.676,27

	1/3/2006
	1.676,27

	3/4/2006
	1.676,27

	2/5/2006
	1.760,08

	1/6/2006
	1.760,08

	3/7/2006
	1.760,08

	1/8/2006
	1.760,08

	1/9/2006
	1.760,08

	2/10/2006
	1.760,24

	1/11/2006
	1.760,24

	1/12/2006
	1.760,24

	1/12/2006
	1.760,24

	2/1/2007
	1.760,24

	1/2/2007
	1.760,24

	1/3/2007
	1.760,24

	2/4/2007
	1.760,24

	2/5/2007
	1.818,32

	1/6/2007
	1.818,32

	2/7/2007
	1.818,32

	1/8/2007
	1.818,32

	3/9/2007
	1.818,32

	3/9/2007
	909,16

	1/10/2007
	1.818,32

	1/11/2007
	1.818,32

	3/12/2007
	1.818,32

	3/12/2007
	909,16

	2/1/2008
	1.818,32

	1/2/2008
	1.818,32

	3/3/2008
	1.818,32

	1/4/2008
	1.909,23

	2/5/2008
	1.909,23

	2/6/2008
	1.909,23

	1/7/2008
	1.909,23

	1/8/2008
	1.909,23

	1/9/2008
	1.909,23

	1/9/2008
	954,61

	1/10/2008
	1.909,23

	3/11/2008
	1.909,23

	1/12/2008
	1.909,23

	1/12/2008
	954,62

	2/1/2009
	1.909,23

	3/2/2009
	1.909,23

	2/3/2009
	2.022,25

	1/4/2009
	2.022,25

	4/5/2009
	2.022,25

	1/6/2009
	2.022,25

	1/7/2009
	2.022,25

	3/8/2009
	2.022,25

	1/9/2009
	2.022,25

	1/9/2009
	1.011,12

	1/10/2009
	2.022,25

	3/11/2009
	2.022,25

	1/12/2009
	2.022,25

	1/12/2009
	1.011,13

	4/1/2010
	2.022,25

	1/2/2010
	2.146,41

	1/3/2010
	2.146,41

	1/4/2010
	2.146,41

	3/5/2010
	2.146,41

	1/6/2010
	2.146,41

	1/7/2010
	2.146,41

	2/8/2010
	2.178,36

9.2.	aplicar, ao Sr. Vilson Roberto do Amaral (CPF: XXX.755.248-XX) , multa no valor de R$ 300.000,00 (trezentos mil reais) , com fulcro no art. 57 da Lei 8.443/1992 c/c o art. 267 do Regimento Interno do TCU, fixando-lhe o prazo de quinze dias, a contar da notificação, para que comprove, perante o Tribunal (art. 214, III, alínea "a", do Regimento Interno do TCU) , o recolhimento da dívida aos cofres do Tesouro Nacional, atualizada monetariamente desde a presente data até a do efetivo recolhimento, se paga após o vencimento, na forma da legislação em vigor;
9.3.	autorizar, desde logo, a cobrança judicial das dívidas, caso não atendida a notificação, na forma do disposto no art. 28, inciso II, da Lei 8.443/1992;
9.4.	autorizar também, desde logo, se requerido, com fundamento no art. 26, da Lei 8.443, de 1992, c/c o art. 217, §§ 1º e 2º do Regimento Interno do TCU, o parcelamento da (s) dívida (s) em até 36 parcelas, incidindo, sobre cada parcela, corrigida monetariamente, os correspondentes acréscimos legais, fixando-lhe o prazo de quinze dias, a contar do recebimento da notificação, para comprovar, perante o Tribunal, o recolhimento da primeira parcela, e de trinta dias, a contar da parcela anterior, para comprovar os recolhimentos das demais parcelas, devendo incidir, sobre cada valor mensal, atualizado monetariamente, os juros de mora devidos, no caso do débito, na forma prevista na legislação em vigor, alertando o responsável de que a falta de comprovação do recolhimento de qualquer parcela importará o vencimento antecipado do saldo devedor, nos termos do § 2º do art. 217 do Regimento Interno deste Tribunal;
9.5.	inabilitar o Sr. Vilson Roberto do Amaral (CPF: XXX.755.248-XX) para o exercício de cargo em comissão e de função de confiança no âmbito da administração federal pelo prazo de 5 (cinco) anos, nos termos do art. 60 da Lei 8.443/1992, e do art. 270 do RITCU;
9.6.	solicitar, por intermédio do Ministério Público junto ao TCU, que a Advocacia-Geral da União adote as medidas necessárias ao arresto dos bens do Sr. Vilson Roberto do Amaral (CPF: XXX.755.248-XX) , nos termos do art. 61 da Lei 8.443/1992, e do art. 275 do RITCU, caso não haja, dentro do prazo estabelecido, a comprovação do efetivo recolhimento do débito;
9.7. enviar cópia desta deliberação à Procuradoria da República no Estado de São Paulo, nos termos do § 3º do art. 16 da Lei 8.443/1992, c/c o § 7º do art. 209 do Regimento Interno do TCU, para adoção das medidas cabíveis;
9.8. dar ciência desta deliberação ao responsável e ao Instituto Nacional do Seguro Social.

Tomada de contas especial instaurada em razão de prejuízos causados por concessões irregulares de benefícios previdenciários.

Gerência Executiva do INSS - SOROCABA/SP - INSS/MPS.

3. Interessados/Responsáveis:
3.1. Interessado: Instituto Nacional do Seguro Social (29.979.036/0001-40)
3.2. Responsável: Vilson Roberto do Amaral (XXX.755.248-XX).

13.1. Ministros presentes: Ana Arraes (na Presidência), Walton Alencar Rodrigues, Benjamin Zymler (Relator), Augusto Nardes, Aroldo Cedraz e Raimundo Carreiro.
13.2. Ministros-Substitutos presentes: Augusto Sherman Cavalcanti, Marcos Bemquerer Costa e André Luís de Carvalho.

BENJAMIN ZYMLER

Adoto como parte do relatório a instrução elaborada no âmbito da Secex-TCE (peça 73) , cuja proposta de encaminhamento contou com a anuência do titular da unidade técnica (peça 75) :
"1.	Cuidam os autos de tomada de contas especial instaurada por Instituto Nacional do Seguro Social, em desfavor de Vilson Roberto do Amaral (CPF: XXX.755.248-XX) , em razão de habilitação e concessão de aposentadoria, mediante a inserção de dados fictícios no sistema e sem indícios da presença do segurado na apresentação do requerimento de benefício ou da exigência da apresentação de procuração, com a inserção de períodos de atividade indevidos no tempo de serviço/contribuição no âmbito da Agência de Previdência Social Sorocaba Centro, vinculada à Gerência Executiva do INSS de Sorocaba/SP (GEXSOR) .
HISTÓRICO
2.	Em 2/5/2018, com fundamento na IN/TCU 71/2012, alterada pela IN/TCU 76/2016 e DN/TCU 155/2016, o dirigente da instituição Instituto Nacional do Seguro Social autorizou a instauração da tomada de contas especial (peça 4) . O processo foi registrado no sistema e-TCE com o número 956/2018.
3.	O fundamento para a instauração da Tomada de Contas Especial, conforme consignado na matriz de responsabilização elaborada pelo tomador de contas, foi a constatação da seguinte irregularidade: 
Habilitação e concessão de aposentadoria por tempo de contribuição, mediante inserção de vínculos empregatícios fictícios no sistema, sem comprovação documental, e conversão de tempo de contribuição como se fosse de atividade especial.
4.	Os responsáveis arrolados na fase interna foram devidamente comunicados e, diante da ausência de justificativas suficientes para elidir a irregularidade e da não devolução dos recursos, instaurou-se a tomada de contas especial.
5.	No relatório de tomada de contas especial 02/2018 (peça 47) , o tomador de contas concluiu que o prejuízo importaria no valor original de R$ 745.223,34, imputando-se a responsabilidade a Vilson Roberto do Amaral, na condição de gestor dos recursos, Aparecido Donizete Brombine, falecido (a) , Jose Plinio de Medeiros e Manoel Francisco Moja, falecido (a) , na condição de beneficiários. 
6.	Em 27/9/2019, a Controladoria-Geral da União emitiu o relatório de auditoria 1130/2019 (peça 48) , em concordância com o relatório do tomador de contas. O certificado de auditoria 1130/2019 e o parecer do dirigente do órgão de controle interno concluíram pela irregularidade das presentes contas (peças 49 e 50) .
7.	Em 4/10/2019, o ministro responsável pela área atestou haver tomado conhecimento das conclusões contidas no relatório e certificado de auditoria, bem como do parecer conclusivo do dirigente do órgão de controle interno, manifestando-se pela irregularidade das contas, e determinou o encaminhamento do processo ao Tribunal de Contas da União (peça 51) .
8.	Na primeira instrução (peça 53) , verificou-se a ausência de documentos que registrem os atos praticados por Vilson Roberto do Amaral (CPF: XXX.755.248-XX) que importaram na concessão irregular dos benefícios do INSS em apreço, objeto do processo de TCE/INSS 35443.000029/2018-02.
8.1.	Assim, concluiu-se, para a devida configuração da autoria e responsabilização dos atos impugnados, que se devia promover diligência junto ao INSS para que se procedesse a juntada, aos presentes autos, dos mencionados documentos.
9.	Em resposta à diligência promovida pela Seproc (peça 56) , o INSS apresentou, em 26/12/2019, intempestivamente, Relatórios Auditoria de Benefício referentes às concessões de aposentadoria aos segurados Aparecido Donizete Brombine, NB:42/116.334.313-4, Jose¿ Plínio de Medeiros, NB 42/116.334.314-2, Manoel Francisco Moja, NB:42/130.873.014-1, suprindo a demonstração de autoria solicitada.
10.	Na instrução seguinte (peça 61) , analisando-se os documentos nos autos, concluiu-se pela necessidade de realização de citação para as irregularidades abaixo: 
10.1.	Irregularidade 1: habilitação e concessão de aposentadoria, sem a presença do segurado e sem exigir apresentação de procuração, com a inserção de períodos de atividade indevidos no tempo de serviço/contribuição, de valores incompatíveis com a Relação dos Salários de Contribuição - RSC, de data incorreta de início de vínculo no Resumo de Tempo de Contribuição; com a conversão indevida de tempo de atividade em atividade especial sem a devida comprovação; o enquadramento irregular de tempo de exposição a agentes agressivos e o lançamento incorreto da data de início de pagamento e de benefício.
10.1.1.	Evidências da irregularidade: documentos técnicos presentes nas peças 7 e 10.
10.1.2.	Normas infringidas: Lei 8.213, de 24 de julho de 1991, art. 52, que estabelece ser a aposentadoria por tempo de serviço devida, cumprida e comprovada a carência exigida; Decreto 3.048, de 06 de maio de 1999, art. 188, sobre a carência mínima para reconhecimento do direito à aposentadoria.
10.1.3.	Débitos relacionados ao responsável Vilson Roberto do Amaral (CPF: XXX.755.248-XX) referente à concessão feita ao (s) beneficiário (s) :
10.1.3.1.	Aparecido Donizete Brombine, NB:42/116.334.313-4:
	Data de ocorrência
	Valor histórico (R$) 

	15/8/2000
	126,55

	11/9/2000
	1.265,58

	4/10/2000
	1.265,58

	5/12/2000
	1.265,58

	6/11/2000
	1.265,58

	5/12/2000
	527,32

	4/1/2001
	1.265,58

	5/2/2001
	1.265,58

	5/3/2001
	1.265,58

	4/4/2001
	1.265,58

	4/5/2001
	1.265,58

	5/6/2001
	1.265,58

	4/7/2001
	1.358,47

	3/8/2001
	1.358,47

	5/9/2001
	1.358,47

	3/10/2001
	1.358,47

	6/11/2001
	1.358,47

	5/12/2001
	1.358,47

	5/12/2001
	1.358,47

	7/1/2002
	1.358,47

	7/2/2002
	1.358,47

	5/3/2002
	1.358,47

	4/4/2002
	1.358,47

	6/5/2002
	1.358,47

	5/6/2002
	1.358,47

	3/7/2002
	1.483,44

	5/8/2002
	1.483,44

	4/9/2002
	1.483,44

	3/10/2002
	1.483,44

	5/11/2002
	1.483,44

	4/12/2002
	1.483,44

	4/12/2002
	1.483,44

	6/1/2003
	1.483,44

	5/2/2003
	1.483,44

	6/3/2003
	1.483,44

	3/4/2003
	1.483,44

	6/5/2003
	1.483,44

	4/6/2003
	1.483,44

	3/7/2003
	1.775,82

	5/8/2003
	1.775,82

	3/9/2003
	1.775,82

	3/10/2003
	1.775,82

	5/11/2003
	1.775,82

	3/12/2003
	1.775,82

	3/12/2003
	1.775,82

	6/1/2004
	1.775,82

	4/2/2004
	1.775,82

	3/3/2004
	1.775,82

	5/4/2004
	1.775,82

	5/5/2004
	1.775,82

	3/6/2004
	1.856,26

	5/7/2004
	1.856,26

	4/8/2004
	1.856,26

	3/9/2004
	1.856,26

	5/10/2004
	1.856,26

	4/11/2004
	1.856,26

	3/12/2004
	1.856,26

	3/12/2004
	1.856,26

	5/1/2005
	1.856,26

	3/2/2005
	1.856,26

	3/3/2005
	1.856,26

	5/4/2005
	1.856,26

	4/5/2005
	1.856,26

	3/6/2005
	1.974,22

	5/7/2005
	1.974,22

	3/8/2005
	1.974,22

	5/9/2005
	1.974,22

	5/10/2005
	1.974,22

	4/11/2005
	1.974,22

	5/12/2005
	1.974,22

	5/12/2005
	1.974,22

	4/1/2006
	1.974,22

	3/2/2006
	1.974,22

	3/3/2006
	1.974,22

	5/4/2006
	1.974,22

	4/5/2006
	2.072,93

	5/6/2006
	2.072,93

	5/7/2006
	2.072,93

	3/8/2006
	2.072,93

	5/9/2006
	2.072,93

	5/9/2006
	1.036,46

	4/10/2006
	2.073,12

	6/11/2006
	2.073,12

	5/12/2006
	2.073,12

	5/12/2006
	1.036,66

	4/1/2007
	2.073,12

	5/2/2007
	2.073,12

	5/3/2007
	2.073,12

	4/4/2007
	2.073,12

	4/5/2007
	2.141,53

	5/6/2007
	2.141,53

	4/7/2007
	2.141,53

	3/8/2007
	2.141,53

	5/9/2007
	2.141,53

	5/9/2007
	1.070,76

	3/10/2007
	2.141,53

	6/11/2007
	2.141,53

	5/12/2007
	2.141,53

	5/12/2007
	1.070,77

	4/1/2008
	2.141,53

	8/2/2008
	2.141,53

	5/3/2008
	2.141,53

	3/4/2008
	2.248,60

	6/5/2008
	2.248,60

	4/6/2008
	2.248,60

	3/7/2008
	2.248,60

	5/8/2008
	2.248,60

	3/9/2008
	2.248,60

	3/9/2008
	1.124,30

	3/10/2008
	2.248,60

	5/11/2008
	2.248,60

	3/12/2008
	2.248,60

	3/12/2008
	1.124,30

	6/1/2009
	2.248,60

	4/2/2009
	2.248,60

	4/3/2009
	2.381,71

	3/4/2009
	2.381,71

	6/5/2009
	2.381,71

	3/6/2009
	2.381,71

	3/7/2009
	2.381,71

	5/8/2009
	2.381,71

	3/9/2009
	2.381,71

	3/9/2009
	1.190,85

	5/10/2009
	2.381,71

	5/11/2009
	2.381,71

	3/12/2009
	2.381,71

	3/12/2009
	1.190,86

	6/1/2010
	2.381,71

	3/2/2010
	2.527,94

	3/3/2010
	2.527,94

	6/4/2010
	2.527,94

	5/5/2010
	2.527,94

	4/6/2010
	2.527,94

	5/7/2010
	2.527,94

	4/8/2010
	2.565,57

	4/8/2010
	225,78

	3/9/2010
	2.565,57

	3/9/2010
	1.282,78

	5/10/2010
	2.565,57

	4/11/2010
	2.565,57

	3/12/2010
	2.565,57

	3/12/2010
	1.282,79

	5/1/2011
	2.565,57

	3/2/2011
	2.730,02

	3/3/2011
	2.730,02

	5/4/2011
	2.730,02

	4/5/2011
	2.730,02

	3/6/2011
	2.730,02

	5/7/2011
	2.730,02

	3/8/2011
	2.730,02

	5/9/2011
	2.731,56

	5/9/2011
	1.365,78

	5/9/2011
	10,78

	5/10/2011
	2.731,56

	4/11/2011
	2.731,56

	5/12/2011
	2.731,56

	5/12/2011
	1.365,78

	4/1/2012
	2.731,56

	3/2/2012
	2.897,63

	5/3/2012
	2.897,63

	4/4/2012
	2.897,63

	4/5/2012
	2.897,63

	5/6/2012
	2.897,63

	4/7/2012
	2.897,63

	3/8/2012
	2.897,63

	5/9/2012
	2.897,63

	5/9/2012
	1.448,81

	3/10/2012
	2.897,63

	6/11/2012
	2.897,63

	5/12/2012
	2.897,63

	5/12/2012
	1.448,82

	4/1/2013
	2.897,63

	5/2/2013
	3.077,28

	5/3/2013
	3.077,28

	3/4/2013
	3.077,28

	6/5/2013
	3.077,28

	5/6/2013
	3.077,28

	3/7/2013
	3.077,28

	30/12/2013
	1.743,79

	30/12/2013
	1.538,64

10.1.3.2.	Jose¿ Plínio de Medeiros, NB:42/116.334.314-2:	
	Data de ocorrência
	Valor histórico (R$) 

	29/8/2000
	132,82

	11/9/2000
	1.328,25

	17/10/2000
	1.328,25

	6/12/2000
	1.328,25

	7/11/2000
	1.328,25

	6/12/2000
	553,43

	8/1/2001
	1.328,25

	6/2/2001
	1.328,25

	6/3/2001
	1.328,25

	5/4/2001
	1.328,25

	7/5/2001
	1.328,25

	7/6/2001
	1.328,25

	6/7/2001
	1.430,00

	6/8/2001
	1.430,00

	6/9/2001
	1.430,00

	8/10/2001
	1.430,00

	7/11/2001
	1.430,00

	11/12/2001
	1.430,00

	11/12/2001
	1.430,00

	7/1/2002
	1.430,00

	6/2/2002
	1.430,00

	6/3/2002
	1.430,00

	5/4/2002
	1.430,00

	7/5/2002
	1.430,00

	6/6/2002
	1.430,00

	5/7/2002
	1.561,56

	6/8/2002
	1.561,56

	6/9/2002
	1.561,56

	9/10/2002
	1.561,56

	6/11/2002
	1.561,56

	6/12/2002
	1.561,56

	6/12/2002
	1.561,56

	7/1/2003
	1.561,56

	6/2/2003
	1.561,56

	7/3/2003
	1.561,56

	4/4/2003
	1.561,56

	7/5/2003
	1.561,56

	5/6/2003
	1.561,56

	4/7/2003
	1.869,34

	6/8/2003
	1.869,34

	4/9/2003
	1.869,34

	6/10/2003
	1.869,34

	6/11/2003
	1.869,34

	4/12/2003
	1.869,34

	4/12/2003
	1.869,34

	7/1/2004
	1.869,34

	5/2/2004
	1.869,34

	4/3/2004
	1.869,34

	6/4/2004
	1.869,34

	6/5/2004
	1.869,34

	4/6/2004
	1.954,02

	6/7/2004
	1.954,02

	5/8/2004
	1.954,02

	6/9/2004
	1.954,02

	6/10/2004
	1.954,02

	5/11/2004
	1.954,02

	6/12/2004
	1.954,02

	6/12/2004
	1.954,02

	6/1/2005
	1.954,02

	4/2/2005
	1.954,02

	4/3/2005
	1.954,02

	6/4/2005
	1.954,02

	5/5/2005
	1.954,02

	6/6/2005
	2.078,19

	6/7/2005
	2.078,19

	4/8/2005
	2.078,19

	6/9/2005
	2.078,19

	6/10/2005
	2.078,19

	7/11/2005
	2.078,19

	6/12/2005
	2.078,19

	6/12/2005
	2.078,19

	5/1/2006
	2.078,19

	6/2/2006
	2.078,19

	6/3/2006
	2.078,19

	6/4/2006
	2.078,19

	5/5/2006
	2.182,09

	6/6/2006
	2.182,09

	6/7/2006
	2.182,09

	4/8/2006
	2.182,09

	6/9/2006
	2.182,09

	6/9/2006
	1.091,04

	5/10/2006
	2.182,29

	7/11/2006
	2.182,29

	6/12/2006
	2.182,29

	6/12/2006
	1.091,05

	5/1/2007
	2.182,29

	6/2/2007
	2.182,29

	6/3/2007
	2.182,29

	5/4/2007
	2.182,29

	7/5/2007
	2.254,30

	6/6/2007
	2.254,30

	5/7/2007
	2.254,30

	6/8/2007
	2.254,30

	6/9/2007
	2.254,30

	6/9/2007
	1.127,15

	4/10/2007
	2.254,30

	7/11/2007
	2.254,30

	6/12/2007
	2.254,30

	6/12/2007
	1.127,15

	7/1/2008
	2.254,30

	11/2/2008
	2.254,30

	6/3/2008
	2.254,30

	4/4/2008
	2.367,01

	7/5/2008
	2.367,01

	5/6/2008
	2.367,01

	4/7/2008
	2.367,01

	6/8/2008
	2.367,01

	4/9/2008
	2.367,01

	4/9/2008
	1.183,50

	6/10/2008
	2.367,01

	6/11/2008
	2.367,01

	4/12/2008
	2.367,01

	4/12/2008
	1.183,51

	7/1/2009
	2.367,01

	5/2/2009
	2.367,01

	5/3/2009
	2.507,13

	6/4/2009
	2.507,13

	7/5/2009
	2.507,13

	4/6/2009
	2.507,13

	6/7/2009
	2.507,13

	6/8/2009
	2.507,13

	4/9/2009
	2.507,13

	4/9/2009
	1.253,56

	6/10/2009
	2.507,13

10.1.3.3.	Manoel Francisco Moja, NB:42/130.873.014-1:	
	Data de ocorrência
	Valor histórico (R$) 

	30/12/2003
	3.045,34

	30/12/2003
	380,66

	9/1/2004
	1.522,67

	8/3/2004
	1.522,67

	9/2/2004
	1.522,67

	1/4/2004
	1.522,67

	3/5/2004
	1.522,67

	1/6/2004
	1.576,11

	1/7/2004
	1.576,11

	2/8/2004
	1.576,11

	1/9/2004
	1.576,11

	1/10/2004
	1.576,11

	1/11/2004
	1.576,11

	1/12/2004
	1.576,11

	1/12/2004
	1.576,11

	3/1/2005
	1.576,11

	1/2/2005
	1.576,11

	1/3/2005
	1.576,11

	1/4/2005
	1.576,11

	2/5/2005
	1.576,11

	1/6/2005
	1.676,27

	1/7/2005
	1.676,27

	1/8/2005
	1.676,27

	1/9/2005
	1.676,27

	3/10/2005
	1.676,27

	1/11/2005
	1.676,27

	1/12/2005
	1.676,27

	1/12/2005
	1.676,27

	2/1/2006
	1.676,27

	1/2/2006
	1.676,27

	1/3/2006
	1.676,27

	3/4/2006
	1.676,27

	2/5/2006
	1.760,08

	1/6/2006
	1.760,08

	3/7/2006
	1.760,08

	1/8/2006
	1.760,08

	1/9/2006
	1.760,08

	2/10/2006
	1.760,24

	1/11/2006
	1.760,24

	1/12/2006
	1.760,24

	1/12/2006
	1.760,24

	2/1/2007
	1.760,24

	1/2/2007
	1.760,24

	1/3/2007
	1.760,24

	2/4/2007
	1.760,24

	2/5/2007
	1.818,32

	1/6/2007
	1.818,32

	2/7/2007
	1.818,32

	1/8/2007
	1.818,32

	3/9/2007
	1.818,32

	3/9/2007
	909,16

	1/10/2007
	1.818,32

	1/11/2007
	1.818,32

	3/12/2007
	1.818,32

	3/12/2007
	909,16

	2/1/2008
	1.818,32

	1/2/2008
	1.818,32

	3/3/2008
	1.818,32

	1/4/2008
	1.909,23

	2/5/2008
	1.909,23

	2/6/2008
	1.909,23

	1/7/2008
	1.909,23

	1/8/2008
	1.909,23

	1/9/2008
	1.909,23

	1/9/2008
	954,61

	1/10/2008
	1.909,23

	3/11/2008
	1.909,23

	1/12/2008
	1.909,23

	1/12/2008
	954,62

	2/1/2009
	1.909,23

	3/2/2009
	1.909,23

	2/3/2009
	2.022,25

	1/4/2009
	2.022,25

	4/5/2009
	2.022,25

	1/6/2009
	2.022,25

	1/7/2009
	2.022,25

	3/8/2009
	2.022,25

	1/9/2009
	2.022,25

	1/9/2009
	1.011,12

	1/10/2009
	2.022,25

	3/11/2009
	2.022,25

	1/12/2009
	2.022,25

	1/12/2009
	1.011,13

	4/1/2010
	2.022,25

	1/2/2010
	2.146,41

	1/3/2010
	2.146,41

	1/4/2010
	2.146,41

	3/5/2010
	2.146,41

	1/6/2010
	2.146,41

	1/7/2010
	2.146,41

	2/8/2010
	2.178,36

10.1.4.	Cofre credor: Instituto Nacional do Seguro Social.
10.1.5.	Responsável: Vilson Roberto do Amaral (CPF: XXX.755.248-XX) .
10.1.5.1.	Conduta: na condição de servidor do INSS e responsável pela concessão de aposentadorias, o Sr. Vilson Roberto do Amaral promoveu aposentadorias sem suporte em documentos ou consultas idôneos, sem a presença do segurado e sem exigir apresentação de procuração; com a inserção de períodos de atividade indevidos no tempo de serviço/contribuição, de valores incompatíveis com a RSC, de data incorreta de início de vínculo no RTC; com a conversão indevida de tempo de atividade em atividade especial sem a devida comprovação; o enquadramento irregular de tempo de exposição a agentes agressivos e o lançamento incorreto da data de início de pagamento e de benefício, resultando em concessões que geraram pagamentos irregulares de benefícios, em prejuízo ao Erário federal.
10.1.5.2.	Nexo de causalidade: A realização das concessões de aposentadoria irregulares importou em dano ao Erário federal, uma vez que propiciou pagamentos indevidos de valores a título de benefício previdenciário.
10.1.5.3.	Culpabilidade: É dever elementar do servidor público a boa e regular execução de suas atribuições no sentido de propiciar a adequada contraprestação de serviços aos usuários do serviço público e a correto desembolso de recursos públicos decorrentes de atos de sua responsabilidade; não há, nos autos, excludentes de ilicitude, de culpabilidade e de punibilidade ou elementos que permitam concluir pela ocorrência de boa-fé do responsável, sendo razoável afirmar, por outro lado, que era exigível do responsável conduta diversa daquela que adotou, consideradas as circunstâncias que o cercavam, pois deveria ter promovido a devida verificação do atendimento das condições para concessões de benefícios previdenciários, com base na documentação apresentada pelos segurados e/ou em consultas que validem as informações disponibilizadas nos documentos em apreço. 
11.	Encaminhamento: citação.
12.	Apesar de o tomador de contas haver incluído Aparecido Donizete Brombine, Jose Plinio de Medeiros e Manoel Francisco Moja como responsáveis neste processo, após análise realizada sobre a documentação acostada aos autos, conclui-se que suas responsabilidades devem ser excluídas, uma vez que não há evidências de que tenham tido participação na irregularidade aqui verificada (v. peça 61, itens 15.1 a 15.17) .
13.	Em cumprimento ao pronunciamento da unidade (peça 63) , foi efetuada citação do responsável, nos moldes adiante:
a)	 Vilson Roberto do Amaral - promovida a citação do responsável, conforme delineado adiante:
	Comunicação: Ofício 12961/2020 - Seproc (peça 66) 
Data da Expedição: 10/4/2020
Data da Ciência: não houve (Mudou-se) (peça 68) 
Observação: Ofício enviado para o endereço do responsável, conforme pesquisa de endereço no sistema da Receita Federal.
	
	Comunicação: Ofício 12962/2020 - Seproc (peça 65) 
Data da Expedição: 10/4/2020
Data da Ciência: não houve (Mudou-se) (peça 67) 
Observação: Ofício enviado para o endereço do responsável, conforme pesquisa de endereço nos sistemas corporativos do TCU.
	
	Comunicação: Edital 0606/2020 - Seproc (peça 70) 
Data da Publicação: 21/5/2020
Fim do prazo para a defesa: 6/6/2020
	
14.	Conforme Despacho de Conclusão das Comunicações Processuais (peça 72) , as providências inerentes às comunicações processuais foram concluídas. 
15.	Transcorrido o prazo regimental, o responsável Vilson Roberto do Amaral permaneceu silente, devendo ser considerado revel, nos termos do art. 12, §3º, da Lei 8.443/1992.
ANÁLISE DOS PRESSUPOSTOS DE PROCEDIBILIDADE DA IN/TCU 71/2012
Avaliação de Viabilidade do Exercício do Contraditório e Ampla Defesa
16.	Verifica-se que não houve o transcurso de mais de dez anos desde o fato gerador sem que tenha havido a notificação do responsável pela autoridade administrativa federal competente (art. 6º, inciso II, c/c art. 19 da IN/TCU 71/2012, modificada pela IN/TCU 76/2016) , uma vez que o fato gerador da irregularidade sancionada ocorreu em 30/12/2013, e o responsável foi notificado sobre a irregularidade pela autoridade administrativa competente conforme abaixo:
16.1.	Vilson Roberto do Amaral, por meio de Notificação prévia no PAD de 17/07/2014, peça 7, p. 22, item 20.1; Defesa escrita no PAD, de 20/5/2014, peça 7, p. 9, item 15; Interrogatório em 2014, peça 7, p. 26-30; Ofícios de defesa de Auditoria 191/2015, peça 10, p. 11, item 2; Defesa escrita de 2015, peça 10, p. 13, item 3;Ofício de cobrança administrativa de 12/11/2015, peça 12, p. 13-25; Ofício de cobrança administrativa de 4/3/2016, peça 12, p. 67-77; Ofício de cobrança administrativa de 22/3/2018, peça 12, p. 27-41; Notificação da CTCE de 2/5/2018, peças 21 e 23.
Valor de Constituição da TCE 	
17.	Verifica-se, ainda, que o valor atualizado do débito apurado (sem juros) em 1º/1/2017 é de R$ 1.387.090,93, portanto superior ao limite mínimo de R$ 100.000,00, na forma estabelecida conforme os arts. 6º, inciso I, e 19 da IN/TCU 71/2012, modificada pela IN/TCU 76/2016. 
OUTROS PROCESSOS/DÉBITOS NOS SISTEMAS DO TCU COM OS MESMOS RESPONSÁVEIS
18.	Informa-se que foi encontrado processo no Tribunal com o mesmo responsável:
	Responsável
	Processos

	Vilson Roberto do Amaral
	Processo 010.371/2017-6 [TCE, aberto, "Ministério do Desenvolvimento Social e Agrário, encaminha processo de Tomada de Contas Especial, instaurado pelo Instituto Nacional do Seguro Social-INSS, no âmbito da Gerência Executiva de Sorocaba/SP, em razão do prejuízo causado pelo Sr. Vilson Roberto do Amaral, por fraude na concessão/manutenção de benefícios previdenciários. Responsável: Vilson Roberto do Amaral e outros. "]
Processo 010.941/2018-5 [TCE, aberto, "TCE instaurada pelo (a) Instituto Nacional do Seguro Social em razão de Prática de qualquer ato ilegal, ilegítimo ou antieconômico de que resulte dano ao erário, Gestão previdenciária, Concessão indevida de benefícios previdenciários. (nº da TCE no sistema: 354/2017) "]
Processo 018.825/2020-6 [TCE, aberto, "TCE instaurada pelo (a) Instituto Nacional do Seguro Social em razão de Prática de qualquer ato ilegal, ilegítimo ou antieconômico de que resulte dano ao erário, Gestão previdenciária, Irregularidades na concessão de benefícios previdenciários. (nº da TCE no sistema: 828/2019) "]

18.1.	Apesar de ter sido verificada a existência de outros processos em desfavor de Vilson Roberto do Amaral em tramitação nesta Casa (cf. Quadro 2 acima) , considera-se não ser conveniente o apensamento do presente processo ao processo identificado, tendo em vista que tal apensamento não atenderia a expectativa de racionalização administrativa, pois não alcança todos os responsáveis solidários do presente processo. Assim sendo, eventual apensamento só redundaria em um incremento de complexidade no desdobramento desses processos, com ampliação do rol de responsáveis solidários em relações diferentes de solidariedade por débitos diferentes.
19.	A tomada de contas especial está, assim, devidamente constituída e em condição de ser instruída.
EXAME TÉCNICO
Da revelia do responsável Vilson Roberto do Amaral
20.	No caso vertente, a citação do responsável se deu em endereços provenientes de pesquisas de endereços realizadas pelo TCU (vide peças 65, 66, 67 e 68) , porquanto, devido ao insucesso de realizar a citação em endereços constantes nos sistemas CPF e CNPJ da Receita (peça 69) , a entrega dos ofícios citatórios nesses endereços não ficou comprovada, razão pela qual promoveu-se a notificação por edital publicado no Diário Oficial da União (peça 70) .
21.	Importante destacar que, antes de promover a citação por edital, para assegurar a ampla defesa, buscaram-se outros meios possíveis para localizar e citar o responsável, nos limites da razoabilidade, fazendo juntar aos autos informação comprobatória dos diferentes meios experimentados que restaram frustrados, tal como se demonstrou no item anterior da presente instrução (Acórdão 4851/2017-TCU-Primeira Câmara, Relator Ministro-Substituto Augusto Sherman) .
22.	Nos processos do TCU, a revelia não leva à presunção de que seriam verdadeiras todas as imputações levantadas contra os responsáveis, diferentemente do que ocorre no processo civil, em que a revelia do réu opera a presunção da verdade dos fatos narrados pelo autor (Acórdão 1009/2018-TCU-Plenário, Relator: BRUNO DANTAS; 2369/2013 - TCU - Plenário, Relator: BENJAMIN ZYMLER e 2449/2013 - TCU - Plenário, Relator: BENJAMIN ZYMLER) . Dessa forma, a avaliação da responsabilidade do agente não pode prescindir da prova existente no processo ou para ele carreada. 
23.	Ao não apresentar sua defesa, o responsável deixou de produzir prova da regular aplicação dos recursos sob sua responsabilidade, em afronta às normas que impõem aos gestores públicos a obrigação legal de, sempre que demandados pelos órgãos de controle, apresentar os documentos que demonstrem a correta utilização das verbas públicas, a exemplo do contido no art. 93 do Decreto-Lei 200/1967: "Quem quer que utilize dinheiros públicos terá de justificar seu bom e regular emprego na conformidade das leis, regulamentos e normas emanadas das autoridades administrativas competentes." 
24.	Mesmo as alegações de defesa não sendo apresentadas, considerando o princípio da verdade real que rege esta Corte, procurou-se buscar, em manifestações do responsável na fase interna desta Tomada de Contas Especial, se havia algum argumento que pudesse ser aproveitado a seu favor. 
25.	No entanto, o responsável não se manifestou na fase interna, não havendo, assim, nenhum argumento que possa vir a ser analisado e posteriormente servir para afastar as irregularidades apontadas.
26.	Em se tratando de processo em que a parte interessada não se manifestou acerca das irregularidades imputadas, não há elementos para que se possa efetivamente aferir e reconhecer a ocorrência de boa-fé na conduta do responsável, podendo este Tribunal, desde logo, proferir o julgamento de mérito pela irregularidade das contas, conforme os termos dos §§ 2º e 6º do art. 202 do Regimento Interno do TCU. (Acórdão 2064/2011-TCU-Primeira Câmara (relator: Ubiratan Aguiar) , 6.182/2011-TCU-1ª Câmara (relator: Weder de Oliveira) , 4.072/2010-TCU-1ª Câmara (Relator: Valmir Campelo) , 1.189/2009-TCU-1ª Câmara (Relator: Marcos Bemquerer) , 731/2008-TCU-Plenário (Relator: Aroldo Cedraz) .
27.	Dessa forma, o responsável Vilson Roberto do Amaral deve ser considerado revel, nos termos do art. 12, §3º, da Lei 8.443/1992, devendo as contas serem julgadas irregulares, condenando-o ao débito apurado e aplicando-lhe a multa prevista no art. 57 da Lei 8.443/1992.
Prescrição da Pretensão Punitiva
28.	Vale ressaltar que a pretensão punitiva do TCU, conforme Acórdão 1441/2016-TCU-Plenário, Relator: Benjamin Zymler, que uniformizou a jurisprudência acerca dessa questão, subordina-se ao prazo geral de prescrição indicado no art. 205 do Código Civil, que é de dez anos, contado da data de ocorrência da irregularidade sancionada, nos termos do art. 189 do Código Civil, sendo este prazo interrompido pelo ato que ordenar a citação, a audiência ou a oitiva do responsável.
29.	No caso em exame, não ocorreu a prescrição, uma vez que a irregularidade sancionada ocorreu até 30/12/2013, e o ato de ordenação da citação ocorreu em 31/3/2020.
CONCLUSÃO
30.	Em face da análise promovida na seção "Exame Técnico", verifica-se que o responsável Vilson Roberto do Amaral não logrou comprovar a boa e regular aplicação dos recursos, instado a se manifestar, optou pelo silêncio, configurando a revelia, nos termos do §3º, do art. 12, da Lei 8.443/1992. Ademais, inexistem nos autos elementos que demonstrem a boa-fé do responsável ou a ocorrência de outras excludentes de culpabilidade.
31.	A jurisprudência pacífica nesta Corte é no sentido da imprescritibilidade das ações de ressarcimento ao erário (Súmula TCU 282) . Dessa forma, identificado dano ao erário, devese instaurar e julgar o processo de tomada de contas especial para responsabilizar seus agentes causadores, respeitando o direito ao contraditório e à ampla defesa, independentemente de quando ocorreram os atos impugnados.
32.	Verifica-se também que não houve a prescrição da pretensão punitiva, conforme análise já realizada.
33.	Tendo em vista que não constam dos autos elementos que permitam reconhecer a boa-fé do responsável, sugere-se que as suas contas sejam julgadas irregulares, nos termos do art. 202, § 6º, do Regimento Interno do TCU, com a imputação do débito atualizado monetariamente e acrescido de juros de mora, nos termos do art. 202, §1º do Regimento Interno do TCU, descontado o valor eventualmente recolhido, com a aplicação da multa prevista no art. 57 da Lei 8.443/1992.
34.	Por fim, como não houve elementos que pudessem modificar o entendimento acerca das irregularidades em apuração, mantém-se a matriz de responsabilização presente na peça 60.
PROPOSTA DE ENCAMINHAMENTO
35.	Diante do exposto, submetemos os autos à consideração superior, propondo ao Tribunal:
a)	considerar revel o responsável Vilson Roberto do Amaral (CPF: XXX.755.248-XX) , para todos os efeitos, dando-se prosseguimento ao processo, com fulcro no art. 12, § 3º, da Lei 8.443/1992; 
b)	excluir, da relação processual, Aparecido Donizete Brombine, Jose Plinio de Medeiros e Manoel Francisco Moja;
c)	julgar irregulares, nos termos dos arts. 1º, inciso I, 16, inciso III, alíneas b e c, da Lei 8.443/1992, c/c os arts. 19 e 23, inciso III, da mesma Lei, as contas do responsável Vilson Roberto do Amaral (CPF: XXX.755.248-XX) , condenando-o ao pagamento das importâncias a seguir especificadas, atualizadas monetariamente e acrescidas dos juros de mora, calculadas a partir das datas discriminadas até a data da efetiva quitação do débito, fixando-lhe o prazo de quinze dias, para que comprove, perante o Tribunal, o recolhimento das referidas quantias aos cofres do Instituto Nacional do Seguro Social, nos termos do art. 23, inciso III, alínea "a", da citada lei, c/c o art. 214, inciso III, alínea "a", do Regimento Interno do TCU.  
	Débitos relacionados ao responsável Vilson Roberto do Amaral (CPF: XXX.755.248-XX) :
	Data de ocorrência
	Valor histórico (R$) 

	29/8/2000
	132,82

	11/9/2000
	1.328,25

	17/10/2000
	1.328,25

	6/12/2000
	1.328,25

	7/11/2000
	1.328,25

	6/12/2000
	553,43

	8/1/2001
	1.328,25

	6/2/2001
	1.328,25

	6/3/2001
	1.328,25

	5/4/2001
	1.328,25

	7/5/2001
	1.328,25

	7/6/2001
	1.328,25

	6/7/2001
	1.430,00

	6/8/2001
	1.430,00

	6/9/2001
	1.430,00

	8/10/2001
	1.430,00

	7/11/2001
	1.430,00

	11/12/2001
	1.430,00

	11/12/2001
	1.430,00

	7/1/2002
	1.430,00

	6/2/2002
	1.430,00

	6/3/2002
	1.430,00

	5/4/2002
	1.430,00

	7/5/2002
	1.430,00

	6/6/2002
	1.430,00

	5/7/2002
	1.561,56

	6/8/2002
	1.561,56

	6/9/2002
	1.561,56

	9/10/2002
	1.561,56

	6/11/2002
	1.561,56

	6/12/2002
	1.561,56

	6/12/2002
	1.561,56

	7/1/2003
	1.561,56

	6/2/2003
	1.561,56

	7/3/2003
	1.561,56

	4/4/2003
	1.561,56

	7/5/2003
	1.561,56

	5/6/2003
	1.561,56

	4/7/2003
	1.869,34

	6/8/2003
	1.869,34

	4/9/2003
	1.869,34

	6/10/2003
	1.869,34

	6/11/2003
	1.869,34

	4/12/2003
	1.869,34

	4/12/2003
	1.869,34

	7/1/2004
	1.869,34

	5/2/2004
	1.869,34

	4/3/2004
	1.869,34

	6/4/2004
	1.869,34

	6/5/2004
	1.869,34

	4/6/2004
	1.954,02

	6/7/2004
	1.954,02

	5/8/2004
	1.954,02

	6/9/2004
	1.954,02

	6/10/2004
	1.954,02

	5/11/2004
	1.954,02

	6/12/2004
	1.954,02

	6/12/2004
	1.954,02

	6/1/2005
	1.954,02

	4/2/2005
	1.954,02

	4/3/2005
	1.954,02

	6/4/2005
	1.954,02

	5/5/2005
	1.954,02

	6/6/2005
	2.078,19

	6/7/2005
	2.078,19

	4/8/2005
	2.078,19

	6/9/2005
	2.078,19

	6/10/2005
	2.078,19

	7/11/2005
	2.078,19

	6/12/2005
	2.078,19

	6/12/2005
	2.078,19

	5/1/2006
	2.078,19

	6/2/2006
	2.078,19

	6/3/2006
	2.078,19

	6/4/2006
	2.078,19

	5/5/2006
	2.182,09

	6/6/2006
	2.182,09

	6/7/2006
	2.182,09

	4/8/2006
	2.182,09

	6/9/2006
	2.182,09

	6/9/2006
	1.091,04

	5/10/2006
	2.182,29

	7/11/2006
	2.182,29

	6/12/2006
	2.182,29

	6/12/2006
	1.091,05

	5/1/2007
	2.182,29

	6/2/2007
	2.182,29

	6/3/2007
	2.182,29

	5/4/2007
	2.182,29

	7/5/2007
	2.254,30

	6/6/2007
	2.254,30

	5/7/2007
	2.254,30

	6/8/2007
	2.254,30

	6/9/2007
	2.254,30

	6/9/2007
	1.127,15

	4/10/2007
	2.254,30

	7/11/2007
	2.254,30

	6/12/2007
	2.254,30

	6/12/2007
	1.127,15

	7/1/2008
	2.254,30

	11/2/2008
	2.254,30

	6/3/2008
	2.254,30

	4/4/2008
	2.367,01

	7/5/2008
	2.367,01

	5/6/2008
	2.367,01

	4/7/2008
	2.367,01

	6/8/2008
	2.367,01

	4/9/2008
	2.367,01

	4/9/2008
	1.183,50

	6/10/2008
	2.367,01

	6/11/2008
	2.367,01

	4/12/2008
	2.367,01

	4/12/2008
	1.183,51

	7/1/2009
	2.367,01

	5/2/2009
	2.367,01

	5/3/2009
	2.507,13

	6/4/2009
	2.507,13

	7/5/2009
	2.507,13

	4/6/2009
	2.507,13

	6/7/2009
	2.507,13

	6/8/2009
	2.507,13

	4/9/2009
	2.507,13

	4/9/2009
	1.253,56

	6/10/2009
	2.507,13

	15/8/2000
	126,55

	11/9/2000
	1.265,58

	4/10/2000
	1.265,58

	5/12/2000
	1.265,58

	6/11/2000
	1.265,58

	5/12/2000
	527,32

	4/1/2001
	1.265,58

	5/2/2001
	1.265,58

	5/3/2001
	1.265,58

	4/4/2001
	1.265,58

	4/5/2001
	1.265,58

	5/6/2001
	1.265,58

	4/7/2001
	1.358,47

	3/8/2001
	1.358,47

	5/9/2001
	1.358,47

	3/10/2001
	1.358,47

	6/11/2001
	1.358,47

	5/12/2001
	1.358,47

	5/12/2001
	1.358,47

	7/1/2002
	1.358,47

	7/2/2002
	1.358,47

	5/3/2002
	1.358,47

	4/4/2002
	1.358,47

	6/5/2002
	1.358,47

	5/6/2002
	1.358,47

	3/7/2002
	1.483,44

	5/8/2002
	1.483,44

	4/9/2002
	1.483,44

	3/10/2002
	1.483,44

	5/11/2002
	1.483,44

	4/12/2002
	1.483,44

	4/12/2002
	1.483,44

	6/1/2003
	1.483,44

	5/2/2003
	1.483,44

	6/3/2003
	1.483,44

	3/4/2003
	1.483,44

	6/5/2003
	1.483,44

	4/6/2003
	1.483,44

	3/7/2003
	1.775,82

	5/8/2003
	1.775,82

	3/9/2003
	1.775,82

	3/10/2003
	1.775,82

	5/11/2003
	1.775,82

	3/12/2003
	1.775,82

	3/12/2003
	1.775,82

	6/1/2004
	1.775,82

	4/2/2004
	1.775,82

	3/3/2004
	1.775,82

	5/4/2004
	1.775,82

	5/5/2004
	1.775,82

	3/6/2004
	1.856,26

	5/7/2004
	1.856,26

	4/8/2004
	1.856,26

	3/9/2004
	1.856,26

	5/10/2004
	1.856,26

	4/11/2004
	1.856,26

	3/12/2004
	1.856,26

	3/12/2004
	1.856,26

	5/1/2005
	1.856,26

	3/2/2005
	1.856,26

	3/3/2005
	1.856,26

	5/4/2005
	1.856,26

	4/5/2005
	1.856,26

	3/6/2005
	1.974,22

	5/7/2005
	1.974,22

	3/8/2005
	1.974,22

	5/9/2005
	1.974,22

	5/10/2005
	1.974,22

	4/11/2005
	1.974,22

	5/12/2005
	1.974,22

	5/12/2005
	1.974,22

	4/1/2006
	1.974,22

	3/2/2006
	1.974,22

	3/3/2006
	1.974,22

	5/4/2006
	1.974,22

	4/5/2006
	2.072,93

	5/6/2006
	2.072,93

	5/7/2006
	2.072,93

	3/8/2006
	2.072,93

	5/9/2006
	2.072,93

	5/9/2006
	1.036,46

	4/10/2006
	2.073,12

	6/11/2006
	2.073,12

	5/12/2006
	2.073,12

	5/12/2006
	1.036,66

	4/1/2007
	2.073,12

	5/2/2007
	2.073,12

	5/3/2007
	2.073,12

	4/4/2007
	2.073,12

	4/5/2007
	2.141,53

	5/6/2007
	2.141,53

	4/7/2007
	2.141,53

	3/8/2007
	2.141,53

	5/9/2007
	2.141,53

	5/9/2007
	1.070,76

	3/10/2007
	2.141,53

	6/11/2007
	2.141,53

	5/12/2007
	2.141,53

	5/12/2007
	1.070,77

	4/1/2008
	2.141,53

	8/2/2008
	2.141,53

	5/3/2008
	2.141,53

	3/4/2008
	2.248,60

	6/5/2008
	2.248,60

	4/6/2008
	2.248,60

	3/7/2008
	2.248,60

	5/8/2008
	2.248,60

	3/9/2008
	2.248,60

	3/9/2008
	1.124,30

	3/10/2008
	2.248,60

	5/11/2008
	2.248,60

	3/12/2008
	2.248,60

	3/12/2008
	1.124,30

	6/1/2009
	2.248,60

	4/2/2009
	2.248,60

	4/3/2009
	2.381,71

	3/4/2009
	2.381,71

	6/5/2009
	2.381,71

	3/6/2009
	2.381,71

	3/7/2009
	2.381,71

	5/8/2009
	2.381,71

	3/9/2009
	2.381,71

	3/9/2009
	1.190,85

	5/10/2009
	2.381,71

	5/11/2009
	2.381,71

	3/12/2009
	2.381,71

	3/12/2009
	1.190,86

	6/1/2010
	2.381,71

	3/2/2010
	2.527,94

	3/3/2010
	2.527,94

	6/4/2010
	2.527,94

	5/5/2010
	2.527,94

	4/6/2010
	2.527,94

	5/7/2010
	2.527,94

	4/8/2010
	2.565,57

	4/8/2010
	225,78

	3/9/2010
	2.565,57

	3/9/2010
	1.282,78

	5/10/2010
	2.565,57

	4/11/2010
	2.565,57

	3/12/2010
	2.565,57

	3/12/2010
	1.282,79

	5/1/2011
	2.565,57

	3/2/2011
	2.730,02

	3/3/2011
	2.730,02

	5/4/2011
	2.730,02

	4/5/2011
	2.730,02

	3/6/2011
	2.730,02

	5/7/2011
	2.730,02

	3/8/2011
	2.730,02

	5/9/2011
	2.731,56

	5/9/2011
	1.365,78

	5/9/2011
	10,78

	5/10/2011
	2.731,56

	4/11/2011
	2.731,56

	5/12/2011
	2.731,56

	5/12/2011
	1.365,78

	4/1/2012
	2.731,56

	3/2/2012
	2.897,63

	5/3/2012
	2.897,63

	4/4/2012
	2.897,63

	4/5/2012
	2.897,63

	5/6/2012
	2.897,63

	4/7/2012
	2.897,63

	3/8/2012
	2.897,63

	5/9/2012
	2.897,63

	5/9/2012
	1.448,81

	3/10/2012
	2.897,63

	6/11/2012
	2.897,63

	5/12/2012
	2.897,63

	5/12/2012
	1.448,82

	4/1/2013
	2.897,63

	5/2/2013
	3.077,28

	5/3/2013
	3.077,28

	3/4/2013
	3.077,28

	6/5/2013
	3.077,28

	5/6/2013
	3.077,28

	3/7/2013
	3.077,28

	30/12/2013
	1.743,79

	30/12/2013
	1.538,64

	30/12/2003
	3.045,34

	30/12/2003
	380,66

	9/1/2004
	1.522,67

	8/3/2004
	1.522,67

	9/2/2004
	1.522,67

	1/4/2004
	1.522,67

	3/5/2004
	1.522,67

	1/6/2004
	1.576,11

	1/7/2004
	1.576,11

	2/8/2004
	1.576,11

	1/9/2004
	1.576,11

	1/10/2004
	1.576,11

	1/11/2004
	1.576,11

	1/12/2004
	1.576,11

	1/12/2004
	1.576,11

	3/1/2005
	1.576,11

	1/2/2005
	1.576,11

	1/3/2005
	1.576,11

	1/4/2005
	1.576,11

	2/5/2005
	1.576,11

	1/6/2005
	1.676,27

	1/7/2005
	1.676,27

	1/8/2005
	1.676,27

	1/9/2005
	1.676,27

	3/10/2005
	1.676,27

	1/11/2005
	1.676,27

	1/12/2005
	1.676,27

	1/12/2005
	1.676,27

	2/1/2006
	1.676,27

	1/2/2006
	1.676,27

	1/3/2006
	1.676,27

	3/4/2006
	1.676,27

	2/5/2006
	1.760,08

	1/6/2006
	1.760,08

	3/7/2006
	1.760,08

	1/8/2006
	1.760,08

	1/9/2006
	1.760,08

	2/10/2006
	1.760,24

	1/11/2006
	1.760,24

	1/12/2006
	1.760,24

	1/12/2006
	1.760,24

	2/1/2007
	1.760,24

	1/2/2007
	1.760,24

	1/3/2007
	1.760,24

	2/4/2007
	1.760,24

	2/5/2007
	1.818,32

	1/6/2007
	1.818,32

	2/7/2007
	1.818,32

	1/8/2007
	1.818,32

	3/9/2007
	1.818,32

	3/9/2007
	909,16

	1/10/2007
	1.818,32

	1/11/2007
	1.818,32

	3/12/2007
	1.818,32

	3/12/2007
	909,16

	2/1/2008
	1.818,32

	1/2/2008
	1.818,32

	3/3/2008
	1.818,32

	1/4/2008
	1.909,23

	2/5/2008
	1.909,23

	2/6/2008
	1.909,23

	1/7/2008
	1.909,23

	1/8/2008
	1.909,23

	1/9/2008
	1.909,23

	1/9/2008
	954,61

	1/10/2008
	1.909,23

	3/11/2008
	1.909,23

	1/12/2008
	1.909,23

	1/12/2008
	954,62

	2/1/2009
	1.909,23

	3/2/2009
	1.909,23

	2/3/2009
	2.022,25

	1/4/2009
	2.022,25

	4/5/2009
	2.022,25

	1/6/2009
	2.022,25

	1/7/2009
	2.022,25

	3/8/2009
	2.022,25

	1/9/2009
	2.022,25

	1/9/2009
	1.011,12

	1/10/2009
	2.022,25

	3/11/2009
	2.022,25

	1/12/2009
	2.022,25

	1/12/2009
	1.011,13

	4/1/2010
	2.022,25

	1/2/2010
	2.146,41

	1/3/2010
	2.146,41

	1/4/2010
	2.146,41

	3/5/2010
	2.146,41

	1/6/2010
	2.146,41

	1/7/2010
	2.146,41

	2/8/2010
	2.178,36

Valor atualizado do débito (com juros) em 26/8/2020: R$ 2.670.052,35
d)	aplicar, ao responsável Vilson Roberto do Amaral (CPF: XXX.755.248-XX) , a multa prevista no art. 57 da Lei 8.443/1992 c/c o art. 267 do Regimento Interno do TCU, fixando-lhe o prazo de quinze dias, a contar da notificação, para que comprove, perante o Tribunal (art. 214, III, alínea "a", do Regimento Interno do TCU) , o recolhimento da dívida aos cofres do Tesouro Nacional, atualizada monetariamente desde a data do acórdão que vier a ser proferido por este Tribunal até a do efetivo recolhimento, se pagas após o vencimento, na forma da legislação em vigor;
e)	autorizar, desde logo, a cobrança judicial das dívidas, caso não atendidas a notificação, na forma do disposto no art. 28, inciso II, da Lei 8.443/1992;
f)	autorizar também, desde logo, se requerido, com fundamento no art. 26, da Lei 8.443, de 1992, c/c o art. 217, §§ 1º e 2º do Regimento Interno do TCU, o parcelamento da (s) dívida (s) em até 36 parcelas, incidindo, sobre cada parcela, corrigida monetariamente, os correspondentes acréscimos legais, fixando-lhe o prazo de quinze dias, a contar do recebimento da notificação, para comprovar, perante o Tribunal, o recolhimento da primeira parcela, e de trinta dias, a contar da parcela anterior, para comprovar os recolhimentos das demais parcelas, devendo incidir, sobre cada valor mensal, atualizado monetariamente, os juros de mora devidos, no caso do débito, na forma prevista na legislação em vigor, alertando o responsável de que a falta de comprovação do recolhimento de qualquer parcela importará o vencimento antecipado do saldo devedor, nos termos do § 2º do art. 217 do Regimento Interno deste Tribunal; 
g)	enviar cópia do Acórdão a ser prolatado à Procuradoria da República no Estado de São Paulo, nos termos do § 3º do art. 16 da Lei 8.443/1992, c/c o § 7º do art. 209 do Regimento Interno do TCU, para adoção das medidas cabíveis;
h)	enviar cópia do Acórdão que vier a ser proferido ao Instituto Nacional do Seguro Social e ao responsável, para ciência;
i)	informar à Procuradoria da República no Estado de São Paulo, ao Instituto Nacional do Seguro Social e ao responsável que a presente deliberação, acompanhada do Relatório e do Voto que a fundamenta, está disponível para a consulta no endereço www.tcu.gov.br/acordaos, além de esclarecer que, caso requerido, o TCU poderá fornecer sem custos as correspondentes cópias, de forma impressa;
j)	informar à Procuradoria da República no Estado de São Paulo que, nos termos do parágrafo único do art. 62 da Resolução TCU 259/2014, os procuradores e membros do Ministério Público credenciados nesta Corte podem acessar os presentes autos de forma eletrônica e automática, ressalvados apenas os casos de eventuais peças classificadas como sigilosas, as quais requerem solicitação formal."
2.	Por sua vez, o representante do Ministério Público junto ao TCU, ao manifestar sua concordância com a proposta da unidade técnica, pugnou ainda pela aplicação ao responsável da sanção de inabilitação para o exercício de cargo em comissão e de função de confiança no âmbito da administração federal, prevista no art. 60 da Lei n. 8.443/1992, nos seguintes termos:
"O Ministério Público de Contas da União registra, em harmonia com a jurisprudência do TCU, a não ocorrência da prescrição da pretensão punitiva do TCU no presente caso concreto, pois não se verificou o transcurso de mais de dez anos entre a ordem para a citação, no âmbito do TCU, em 1/4/2020 (peça 64) , e a cessação do ilícito continuado pelo desvio dos recursos federais em 30/12/2013 (peça 73, p.26) , consoante critérios estabelecidos pelo Acórdão 1441/2016-TCU-Plenário.
Além disso, considerando a gravidade da irregularidade que culminou com a demissão administrativa do servidor (peça 29) , o Ministério Público de Contas acrescenta entre as propostas feitas pela unidade técnica, com fundamento no art. 60 da Lei 8.443/1992, a proposta de inabilitação temporária do responsável para o exercício de cargo em comissão ou função pública na administração pública federal. No mesmo sentido, acrescenta o MP de Contas a proposta de solicitação para se arrestarem bens do responsável com fundamento no art. 61 da Lei 8443/1992. Citem-se os precedentes jurisprudenciais relacionados com fraude na concessão de benefício previdenciário:
Acórdão 1622/2019-TCU-Plenário, Relator: André de Carvalho
TOMADA DE CONTAS ESPECIAL. FRAUDE NA CONCESSÃO DE BENEFÍCIOS PREVIDENCIÁRIOS. CITAÇÃO. REVELIA. CONTAS IRREGULARES. DÉBITO. MULTA. SOLICITAÇÃO PARA O ARRESTO DE BENS. INABILITAÇÃO TEMPORÁRIA PARA O EXERCÍCIO DE FUNÇÃO PÚBLICA NA ADMINISTRAÇÃO FEDERAL. CIÊNCIA.
Acórdão 1610/2019-TCU-Plenário, Relatora: Ana Arraes
TOMADA DE CONTAS ESPECIAL. FRAUDE NA CONCESSÃO DE BENEFÍCIOS PREVIDENCIÁRIOS. CITAÇÃO. REVELIA. EXCLUSÃO DOS BENEFICIÁRIOS. CONTAS IRREGULARES. DÉBITO. MULTA. SOLICITAÇÃO PARA O ARRESTO DE BENS. INABILITAÇÃO TEMPORÁRIA PARA O EXERCÍCIO DE FUNÇÃO PÚBLICA NA ADMINISTRAÇÃO PÚBLICA FEDERAL. RECURSO DE RECONSIDERAÇÃO. CONHECIMENTO. NÃO PROVIMENTO. CIÊNCIA.
Acórdão 1429/2019-TCU-Plenário, Relator: Vital do Rêgo
TOMADA DE CONTAS ESPECIAL. CONCESSÃO FRAUDULENTA DE BENEFÍCIO. AUSÊNCIA DE INDÍCIOS DA PARTICIPAÇÃO DOS BENEFICIÁRIOS NOS ATOS IRREGULARES. EXCLUSÃO DA RELAÇÃO PROCESSUAL. RESPONSABILIDADE DO EX-SERVIDOR DA AUTARQUIA. IRREGULARIDADE DE SUAS CONTAS, DÉBITO, MULTA E PENA DE INABILITAÇÃO.
Nesse sentido, manifesta-se o Ministério Público de Contas da União de acordo com a proposta de mérito feita pela unidade técnica em pareceres convergentes (peças 73-75) acrescentando-se as seguintes propostas de encaminhamento:
considerar, preliminarmente, graves as infrações cometidas por Vilson Roberto do Amaral (CPF: XXX.755.248-XX) , nos termos do art. 60 da Lei n. 8.443/1992, e do art. 270, § 1º, do RITCU;
inabilitar Vilson Roberto do Amaral (CPF: XXX.755.248-XX) para o exercício de cargo em comissão e de função de confiança no âmbito da administração federal, nos termos do art. 60 da Lei n. 8.443/1992, e do art. 270 do RITCU;
solicitar, por intermédio do Ministério Público de Contas, que a Advocacia-Geral da União adote as medidas necessárias ao arresto dos bens do responsável, nos termos do art. 61 da Lei n. 8.443/1992, e do art. 275 do RITCU, caso não haja, dentro do prazo estabelecido, a comprovação do efetivo recolhimento do débito."
É o relatório.

não há

Procurador Júlio Marcelo de Oliveira.

TOMADA DE CONTAS ESPECIAL. CONCESSÃO IRREGULAR DE BENEFÍCIOS PREVIDENCIÁRIOS. CITAÇÃO. REVELIA. CONTAS IRREGULARES. DÉBITO. MULTA. INABILITAÇÃO PARA O EXERCÍCIO DE CARGO EM COMISSÃO OU FUNÇÃO DE CONFIANÇA NO ÂMBITO DA ADMINISTRAÇÃO PÚBLICA. ARRESTO DE BENS. CIÊNCIA.

TOMADA DE CONTAS ESPECIAL (TCE)

Secretaria de Controle Externo de Tomada de Contas Especial (SecexTCE).

Trata-se de tomada de contas especial instaurada pelo Instituto Nacional do Seguro Social em desfavor do Sr. Vilson Roberto do Amaral, em razão de prejuízos causados pela irregular habilitação e concessão de aposentadoria, mediante a inserção de dados fictícios no sistema e sem indícios da presença do segurado na apresentação do requerimento de benefício ou da exigência da apresentação de procuração, com a inserção de períodos de atividade indevidos no tempo de serviço/contribuição no âmbito da Agência de Previdência Social Sorocaba Centro, vinculada à Gerência Executiva do INSS de Sorocaba/SP (GEXSOR) .
2.	Os benefícios impugnados são referentes a três segurados e provocaram prejuízos aos cofres do INSS no valor histórico de R$ 745.223,34.
3.	Regularmente citado, o responsável optou por permanecer silente. Dessa forma, de acordo com o art. 12, § 3º, da Lei 8.443/1992, resta caracterizada a revelia do responsável, cabendo dar prosseguimento ao processo.
4.	Os beneficiários, por sua vez, não foram chamados a integrar a presente relação processual. Tal posicionamento está alinhado com a jurisprudência desta Corte no sentido de que a responsabilização dos segurados dependerá da comprovação de que, seja por dolo ou culpa, concorreram para a prática do ato fraudulento.
5.	Transcrevo a seguir trechos do voto condutor do Acórdão 1715/2015-TCU-Plenário, que esclarece a tese jurisprudencial adotada por este Tribunal:
"[Mediante] ... o voto condutor do Acórdão 859/2013-TCU-Plenário, ... foi tratada situação semelhante e afastou-se a responsabilidade dos segurados:
'De forma geral, a despeito de constarem como beneficiários das aposentadorias e pensões, não há elementos nos autos que demonstrem a ação em conluio com os servidores do INSS ou mesmo que tenham recebido, de fato, valores referentes a essas concessões. Os elementos disponíveis permitem apenas caracterizar a participação dos agentes da autarquia e a utilização de documentação incompleta apresentada pelos segurados para efetivar os ilícitos.'
13. Naqueles autos, o Ministério Público junto ao TCU efetuou as seguintes ponderações:
'19. Veja-se que o simples fato de solicitar a aposentadoria sem ter tempo suficiente para tanto não é irregularidade de per si, nem configura fraude por parte do peticionário, pois cabe ao INSS examinar a documentação apresentada e indeferir o benefício quando não satisfeitos os requisitos legais. Caso estivesse comprovada a participação desse grupo de pessoas, seja pela forja da documentação, seja pelo pagamento aos servidores do INSS para a inclusão de tempo de serviço inexistente, ou qualquer outra hipótese de fraude, poderiam e deveriam ser incluídos como responsáveis solidários na TCE. Não é, todavia, o que se apurou neste processo, não havendo elementos outros senão única e exclusivamente a inadequação dos respectivos tempos de serviços para a obtenção das aposentadorias, o que não se afigura suficiente para torná-los responsáveis perante o TCU.'
 (...) 
16. Em suma, o que se verifica é que, na ausência de elementos descritivos da conduta dos beneficiários, não estão presentes os pressupostos para atrair a jurisdição desta Corte de Contas sobre esses particulares (§ 2º do art. 16 da Lei 8.443/1992) . Ademais, esses particulares não estão sujeitos ao regime jurídico administrativo, como estão aqueles que celebram contratos com a administração pública.
17. Tal entendimento também foi adotado mediante os Acórdãos Plenário 2.449/2013, 2.553/2013, 3.038/2013, 3.112/2013, 3.626/2013, 3627/2013 e 3628/2013.
18. Não é demais lembrar que se está a tratar aqui apenas do ressarcimento das importâncias recebidas indevidamente, pois o benefício previdenciário em si já foi suspenso pelo INSS. Também não se está a afirmar que não deve haver a devolução por parte dos beneficiários das importâncias impugnadas, mas sim que essa busca de ressarcimento deve ocorrer nas instâncias adequadas, em regra, mediante a competente ação de ressarcimento perante o Poder Judiciário.
19. Ademais, para realçar a necessidade de avaliação da conduta dos beneficiários, rememoro que esta Corte de Contas vem se deparando com as mais diversas situações envolvendo a participação desses particulares em fraudes previdenciárias. Desses casos, pode-se extrair a conclusão de que a fraude em nome do beneficiário não necessariamente implica que ele tenha participado de qualquer esquema de ilicitude ou até mesmo se beneficiado dos recursos. Como exemplo, cito as situações apuradas mediante os Acórdãos Plenário 325/2013, 509/2013, 2.158/2013, 3.400/2013 e 3.651/2013, quando se verificou a utilização indevida de nomes dos beneficiários sem que eles sequer tivessem tido conhecimento do fato.
20. Não há óbices, por certo, para que esta Corte de Contas responsabilize os segurados quando houver elementos comprobatórios de que eles incorreram na prática de condutas ilícitas, como ocorreu mediante os Acórdãos Plenário 859/2013, 2.299/2013 e 725/2014.
21. Mesmo que assim não fosse, ou seja, que se entenda haver jurisdição desta Corte na espécie, não se pode deixar de observar que, quando o TCU aprecia as concessões de reforma, aposentadoria e pensão, de acordo com o Enunciado de Súmula 106, dispensa a devolução das importâncias recebidas indevidamente de boa-fé. Ou seja, mediante interpretação analógica dessa jurisprudência, até porque ambos os casos tratam de alimentos, caberia apreciar a boa-fé dos beneficiários para se aferir a pertinência de ser determinada a devolução dos valores questionados.
22. Essa análise resta, contudo, prejudicada nos presentes autos ante a ausência de elementos descritivos da conduta desses beneficiários. A possibilidade de saneamento dos autos, por sua vez, restaria não recomendada ante o grande espaço de tempo já transcorrido - cerca de 11 anos - e as previsíveis dificuldades para tanto e poucas possibilidades de sucesso. Até porque o levantamento das condutas desses beneficiários, no mais das vezes, somente seria possível mediante prova testemunhal (inaplicável perante o TCU) , pois se vislumbra serem raros os casos em que se poderão obter documentos diversos daqueles já constantes dos autos.
23. Registro, outrossim, que o INSS vem adotando medidas administrativas e judiciais para a recuperação dos valores pagos indevidamente a título de benefícios previdenciários. No âmbito judicial, com a possibilidade de produção de prova testemunhal e outros meios de prova não aplicáveis no âmbito desta Corte, crê-se que haverá maiores condições para se averiguar a pertinência de se responsabilizar os beneficiários."
II
6.	Conforme consignou a unidade técnica, o responsável promoveu a concessão de: "aposentadorias sem suporte em documentos ou consultas idôneos, sem a presença do segurado e sem exigir apresentação de procuração; com a inserção de períodos de atividade indevidos no tempo de serviço/contribuição, de valores incompatíveis com a RSC [Relação dos Salários de Contribuição], de data incorreta de início de vínculo no RTC [Resumo de Tempo de Contribuição]; com a conversão indevida de tempo de atividade em atividade especial sem a devida comprovação; o enquadramento irregular de tempo de exposição a agentes agressivos e o lançamento incorreto da data de início de pagamento e de benefício, resultando em concessões que geraram pagamentos irregulares de benefícios, em prejuízo ao Erário federal."
7.	Em assim sendo, entendo que o responsável deve ser condenado em débito pelas quantias objeto das citações e ter as suas contas julgadas irregulares com fundamento no art. 16, inciso III, alíneas "c" e "d", da Lei 8.443/1992.
8.	Conforme ressaltou o representante do Ministério Público, em casos de fraudes, como as observadas nos autos, a jurisprudência desta Corte, em face da gravidade das infrações cometidas, pune os responsáveis, além da condenação em débito e da aplicação da multa prescrita no art. 57 da Lei 8.443/1992, com a inabilitação para o exercício de cargo em comissão ou função de confiança no âmbito da Administração Pública, consoante o art. 60 da citada norma. Ademais, entende como pertinente o arresto de bens do responsável com fundamento no art. 61 da Lei 8.443/1992.
9.	Há de se ressaltar a inexistência de elementos que possam configurar a boa-fé da responsável, o que sugere o imediato julgamento das presentes contas, conforme o art. 202, § 6º, do Regimento Interno do TCU.
10.	No tocante à proposta de aplicação de sanção ao Sr. Vilson Roberto do Amaral, observo que este Tribunal consolidou seu entendimento, por meio de incidente de uniformização de jurisprudência, julgado no âmbito do TC Processo 030.926/2015-7, no sentido de que a pretensão punitiva desta Corte de Contas subordina-se ao prazo geral de prescrição indicado no art. 205 do Código Civil (Acórdão 1441/2016-TCU-Plenário) .
11.	Aplicando tal entendimento ao caso vertente, como bem observou o representante do Ministério Público, não se verifica a ocorrência da pretensão punitiva desta Corte. A ordem para a citação ocorreu em 1º/4/2020 e a cessação do ilícito continuado pelo desvio dos recursos federais ocorreu em 30/12/2013. Dessa forma, não se observa o transcurso de prazo superior a dez anos entre os dois fatos.
	Ante o exposto, acolho os pareceres precedentes, cujos fundamentos incorporo como razões de decidir, e voto por que o Tribunal adote o acórdão que ora submeto à deliberação deste Colegiado.
TCU, Sala das Sessões Ministro Luciano Brandão Alves de Souza, em 28 de outubro de 2020.
BENJAMIN ZYMLER 
Relator